【裁判字號】    97,台上,88
【裁判日期】    970110
【裁判案由】    違反公職人員選舉罷免法
【裁判全文】
最高法院刑事判決                九十七年度台上字第八八號
上  訴  人  甲○○
            乙○○
            丙○○
            丁○○
            戊○○
上列上訴人等因違反公職人員選舉罷免法案件，不服台灣高等法
院台南分院中華民國九十六年六月十三日第二審判決（九十六年
度選上訴字第三五九號，起訴案號：台灣台南地方法院檢察署九
十四年度選偵字第一一九號），提起上訴，本院判決如下：
    主  文
原判決關於甲○○、乙○○、丙○○、丁○○、戊○○部分均撤
銷，發回台灣高等法院台南分院。
    理  由
本件原判決認定：上訴人甲○○原為第十六屆台南縣第十選區（
永康市、新市鄉）縣議員候選人，為使自己於本屆縣議員選舉中
能順利當選，竟與上訴人乙○○、丙○○、丁○○基於對於有投
票權之人行求賄賂而約定其投票權為一定行使之犯意聯絡：(一)於
民國九十四年十月二十三日十九時許，由乙○○、丙○○出面邀
約具投票權之選民韓冬生、顏明亮、韓文君、楊振榮、劉得雨、
林建邦、周夏絨、蔡燈照、林炎塵、林許玉妹、何繼仁及不具投
票權之黃金市、施貴月、王佳慶、洪有義，至台南縣新市鄉社內
村社內一百四十三之十七號，甲○○所獨資開設之「八號角落咖
啡簡餐店」二樓，免費招待上開人等飲宴，甲○○、乙○○並向
在場飲宴之來賓行求，要求上開人等投票支持第十六屆台南縣第
十選區縣議員候選人甲○○，而共同對於參與餐宴之有投票權人
，行求不正利益，約其投票權為一定之行使。(二)於同年十一月十
二日十二時許，甲○○再透過丁○○，由丁○○邀約與之有犯意
聯絡之上訴人戊○○，由戊○○邀集其所任職之「三星科技公司
」（下稱三星公司）具投票權之員工張聖華、馮輝文，及不具投
票權之莊郝庚、郭嘉儐、吳張玉枝、向順進、郭文選、穆珍山、
黃光央、郭宗源、彭輝文、羅俊能及林進吉等人，至「八號角落
咖啡簡餐店」二樓，免費招待上開人等飲宴，甲○○、戊○○並
於席間行求要求上開人等投票支持縣議員候選人甲○○，而共同
對於參與餐宴之有投票權人，行求不正利益，約其投票權為一定
之行使等情。因而撤銷第一審關於上訴人等諭知無罪部分之判決
，改判論處上訴人共同對於有投票權之人，行求不正利益，而約
其投票權為一定之行使（甲○○係累犯）各罪刑，固非無見。
惟查(一)、有罪判決書所載之犯罪事實，為判斷其適用法律當否之
準據，法院應將依職權認定與犯罪構成要件有關之事實，翔實記
載，並於理由內逐一說明其憑以認定之證據，使事實認定與理由
說明，互相適合，方為合法。倘事實認定與理由說明，不相一致
，或事實與理由之記載，前後齟齬，按諸刑事訴訟法第三百七十
九條第十四款規定，均屬判決理由矛盾之當然違背法令。本件原
判決理由固認定甲○○與乙○○、丙○○、丁○○、戊○○共五
人間，有犯意聯絡及行為分擔，應成立共同正犯（見原判決第二
十九、三十頁，理由乙之四），但原判決犯罪事實欄則以「甲○
○原為第十六屆台南縣第十選區（永康市、新市鄉）縣議員候選
人，為使自己於本屆縣議員選舉中能順利當選，竟與乙○○、丙
○○、丁○○基於對於有投票權之人行求賄賂而約定其投票權為
一定行使之犯意聯絡」（見原判決第三頁），又認僅甲○○與乙
○○、丙○○、丁○○四人間有犯意聯絡。事實認定與理由說明
，不相一致，已有事實與理由矛盾之違法。(二)、共同正犯之意思
聯絡，固不以數人間直接發生者為限，即有間接之聯絡者，亦包
括在內。但本件原判決犯罪事實既認定上揭九十四年十月二十三
日餐會部分，係由乙○○、丙○○出面邀約具有投票權之選民韓
冬生等人；就同年十一月十二日餐會部分，係由甲○○透過丁○
○，由丁○○邀約與其有犯意聯絡之戊○○，再由戊○○邀集其
任職之三星公司具有投票權員工張聖華等人。並於理由謂本次餐
會有二次，係甲○○為遂行賄選，而分次舉行，於刑法評價上應
成立包括一罪；甲○○與乙○○、丙○○就九十四年十月二十三
日餐會部分；甲○○與丁○○、戊○○就同年十一月十二日餐會
部分，分別有犯意之聯絡及行為之分擔（見原判決第四、二十九
、三十頁）。事實果如此，乙○○、丙○○與丁○○、戊○○二
組人員於不同時間，舉辦餐會邀約不同之投票權人，屬不同行為
，則有犯意聯絡者似僅限於甲○○與乙○○、丙○○間；或甲○
○與丁○○、戊○○間，究竟如何認乙○○、丙○○與丁○○、
戊○○二組人員，彼此間有犯意聯絡？原判決未詳加究明，遽認
其彼此間亦應成立共同正犯，理由自欠完備。(三)、證人即「八號
角落咖啡簡餐店」員工呂玉釵於警詢所供：「我記得九十四年十
月中旬甲○○在『八號角落咖啡簡餐店』二樓宴請台南縣新市鄉
民進黨後援會成員及台南縣永康市鹽行廠商聯誼會成員，九十四
年十一月十二日是南科員工聚餐」「九十四年十月中旬我記得的
有二次聚餐……我完全不認識他們，我知道第一次定桌的人是鹽
行廠商聯誼會會員，他禿頭真實姓名我不知道，第二次定桌的人
是台南縣新市鄉民進黨後援會成員，我只知道他姓陳」「（問二
次餐會多少錢？何人出面付費結帳？有無開立發票或收據？）二
次餐費共二萬四千元，每次為一萬二千元，第一次是由鹽行廠商
聯誼會會員出面付費結帳（即定桌的人），第二次是由台南縣新
市鄉民進黨後援會成員出面付費結帳，我只知道他姓陳（即定桌
的人）。這二次餐會都沒有開立發票跟收據」等語（見警卷第六
十七、六十八頁）。係指九十四年十月中旬在「八號角落咖啡簡
餐店」有二次餐會，第一次是由鹽行廠商聯誼會會員出面付費結
帳（即定桌的人），第二次是由台南縣新市鄉民進黨後援會成員
出面付費結帳，只知道姓陳（即定桌的人）；至於同年十一月十
二日該次餐會，證人呂玉釵僅提及是南科員工聚餐，至於付費情
形，則未述及。證人呂玉釵上揭警詢所稱「九十四年十月中旬，
台南縣新市鄉民進黨後援會成員會餐」，顯與本件「九十四年十
一月十二日，丁○○（或戊○○），三星公司聚餐」不同。原審
未明究竟，逕憑證人呂玉釵於警詢時係供稱「第二次（即本次餐
會）是由台南縣新市鄉民進黨後援會成員出面付費我只知道他姓
陳（即定桌的人）」，並未言及丁○○太太有付款之情事，進而
推認證人呂玉釵第一審所證「……九十四年十一月十二日……丁
○○的餐會是他們本人（……丁○○）付款的，付款有開收據立
帳」、「三星公司好像有兩桌，人數我不確定，有一桌是丁○○
與其太太的，另外是南科那邊的。戊○○付三星公司那兩桌。丁
○○或他太太付他們那一桌」，並非可採（見原判決第十八頁）
。其論證併有違法。以上或係上訴意旨所指摘，或為本院得依職
權調查之事項，應認原判決關於上訴人等人部分有撤銷發回更審
之原因。
據上論結，應依刑事訴訟法第三百九十七條、第四百零一條，判
決如主文。
中    華    民    國  九十七  年    一    月    十    日
                      最高法院刑事第十二庭
                          審判長法官  邵  燕  玲
                                法官  李  伯  道
                                法官  孫  增  同
                                法官  吳      燦
                                法官  李  英  勇
      本件正本證明與原本無異
                                      書  記  官
中    華    民    國  九十七  年    一    月   十八   日
                                                 H


司法院資訊處製作；財團法人民間司法改革基金會備份。
